【裁判字號】    99,訴,2202
【裁判日期】    991224
【裁判案由】    確認董事關係不存在等
【裁判全文】
臺灣板橋地方法院民事判決              99年度訴字第2202號
原      告  白美玉
被      告  和得實業有限公司
法定代理人  陳惠英
            白宗文
            李織華
上列當事人間請求確認股東關係不存在事件，經本院於民國99年
12月7 日言詞辯論終結，判決如下：
    主  文
確認原告與被告間股東關係不存在。
訴訟費用由被告負擔。
    事實及理由
壹、程序方面：
一、按公司經中央主管機關撤銷或廢止登記者，應行清算程序，
    此觀公司法第26條之1規定準用同法第24條至第26條規定甚
    明。次按有限公司之清算，以全體股東為清算人；但本法或
    章程另有規定或經股東決議，另選清算人者，不在此限，公
    司法第113條準用同法第79條定有明文。查本件被告和得實
    業有限公司業經經濟部中部辦公室於民國97年10月7日以經
    授中字第09735209490號函廢止登記在案，有該公司變更登
    記事項卡影本附卷可稽（見本院卷第19、20 頁），則被告
    公司即應行清算程序，而被告公司之章程又別無其他規定，
    依法自應以全體股東為該等公司之清算人。再參酌卷附被告
    公司之變更登記事項卡所載，被告公司之董事長為陳惠英，
    董事為白宗文及李織華，股東為白安東、白美玉，故應以上
    開全體股東為清算人，惟依公司法第113條準用第85條規定
    ，公司清算人有數人時，得推定1人或數人代表公司，如未
    推定時，各有對於第三人代表公司之權。又依司法院廳民
    一字第914號函研究意見所示「按解散之公司於清算範圍內
    視為尚未解散，法人至清算終止，在清算之必要範圍內，視
    為存續，公司法第24條、第25條、民法第40條第2項分別定
    有明文。本題甲公司解散後未經清算，其清算事務即無終結
    之可言，參照上開法條規定，其法人人格仍應視為存續。又
    既未進行清算程序，即無清算人之就任，其法定代理人仍應
    為原法定代理人」，是本件被告公司全體股東均得對外單獨
    代表公司。另按代表公司之股東，如為自己或他人與公司為
    買賣、借貸或其他法律行為時，不得同時為公司之代表，公
    司法第108條第4項準用同法第59條明文規定。故本件原應以
    陳惠英、白宗文、李織華及白安東為被告公司之法定代理人
    ，惟白安東業經本院99年度訴字第368號民事判決確認其與
    被告間股東關係不存在，該案亦於99年6月29 日確定，是本
    件自應以陳惠英、白宗文及李織華為被告公司之法定代理人
    ，合先敘明。
二、次按訴狀送達後，原告不得將原訴變更或追加他訴，但經被
    告同意、請求之基礎事實同一、擴張或減縮應受判決事項之
    聲明者，不在此限；被告於訴之變更追加無異議，而為本案
    言詞辯論者，視為同意變更或追加，民事訴訟法第255條定
    有明文。查原告於起訴時其訴之聲明為：「確認原告與被告
    間之董事、清算人關係不存在」，嗣於99年12月7日言詞辯
    論期日變更訴之聲明為：「確認原告與被告間股東關係不存
    在」，依首開法條規定，原告訴之變更應予准許。
貳、實體方面：
一、原告主張：原告並非被告公司之股東，更不知被列為股東，
    被告公司與原告間亦無任何業務上之關係。而被告和得公司
    自75年成立以來，原告從未收到公司之任何股東會議文件或
    扣繳憑單等文件，原告向臺北縣政府查知被告公司章程中之
    簽名與簽章均非原告所為，因原告並未出資，亦未參與被告
    公司之設立及經營，亦未曾同意登記為被告公司之股東，為
    此特提起本件確認之訴等語，並聲明：如主文第1 項所示。
二、被告則以下開情詞置辯：被告公司法定代理人李織華並非該
    公司董事，從未出資及參與經營，對原告是否為被告公司之
    股東亦不知悉。
三、按確認法律關係之訴，非原告有即受確認判決之法律上利益
    者，不得提起之；確認證書真偽或為法律關係基礎事實存否
    之訴，亦同，民事訴訟法第247 條第1 項定有明文。又法律
    關係之存否不明確，致原告在私法上之地位有受侵害之危險
    ，而此危險得以對於被告之確認判決除去之者，即得依民事
    訴訟法第247 條之規定，提起確認之訴（最高法院52年台上
    字第1922號判例意旨參照）。查本件原告所主張其非被告公
    司之股東，卻於被告之公司登記資料中被列名為股東，致原
    告於被告公司遭主管機關廢止登記後，成為被告公司之法定
    清算人，業據原告提出財政部臺灣省北區國稅局三重稽徵所
    99年1 月14日北區國稅三重三字第0990011334號函、臺北縣
    政府99年9 月9 日北府經登字第0993154731號函、公司登記
    資料等影本在卷為憑。爰審酌原告既經主管機關登記為被告
    之股東，且因上開登記資料有遭財政部為限制出境處分等情
    ，足認原告私法上之地位確實有受侵害之危險，而此項危險
    又非不得以本件確認判決予以除去，揆諸前開判例意旨，自
    應認原告有提起本件確認之訴之法律上利益。
四、再按確認法律關係不存在之訴，如被告主張其法律關係存在
    時，應由被告負舉證責任（最高法院42年台上字第170 號判
    例意旨參照）。查被告公司係於75年1 月訂立公司章程並辦
    理設立登記，並於辦理該次登記時，將原告登記為該公司股
    東乙節，有原告提出之公司設立登記事項卡及公司章程影本
    各1 份附卷可稽，原告主張其並非被告之股東，未參與被告
    之出資、設立及經營，亦未同意登記為股東等情，參酌被告
    公司法定代理人李織華於本院亦到庭陳稱「伊並非該公司董
    事，從未出資及參與經營，對原告是否為被告公司股東亦不
    知悉」等語（見本院99年12月7日言詞辯論期日），足徵原
    告前揭主張應堪信為真實。
五、綜上所述，原告既未實際出資，亦未同意擔任被告公司股東
    ，則其與被告間之股東關係即不存在，原告提起本件確認之
    訴，為有理由，應予准許。
六、本件判決事證已臻明確，兩造其餘主張、陳述及所提證據，
    暨攻擊防禦方法，經本院審酌後，認與判決結果已不生影響
    ，故不再一一論述，併予敘明。
七、結論：本件原告之訴為有理由，依民事訴訟法第78條，判決
    如主文。
中    華    民    國    99    年    12    月    24    日
                  民事第三庭    法  官  邱靜琪
以上正本係照原本作成。
如對本判決上訴，須於判決送達後20日內向本院提出上訴狀。
中    華    民    國    99    年    12    月    24    日
                                書記官  鄭美莉

司法院資訊處製作；財團法人民間司法改革基金會備份。
